【裁判字號】    97,抗,99
【裁判日期】    970506
【裁判案由】    聲明異議
【裁判全文】
臺灣高等法院臺南分院民事裁定  97年度抗字第99號
抗  告  人  甲○○
相  對  人
即 債 權人  台灣金聯資產管理股份有限公司
法定代理人  乙○○
            送達代收人  丙○○.
上列當事人因聲明異議事件，對於中華民國97年2月4日臺灣臺南
地方法院裁定（96年度執字第34102號）提起抗告，本院裁定如
下：
    主  文
抗告駁回。
抗告訴訟費用由抗告人負擔。
    理  由
一、抗告意旨略以：
    抗告人使用台南縣永康市○○路124號房屋 (下稱系爭建物)
    原因是抗告人與系爭建物原所有權人林秀紅間存有借貸關係
    ，因原所有權人林秀紅並未清償債務，故與抗告人約定將系
    爭建物借予抗告人使用，以抵銷部份欠款，抗告人即於93年
    11月24日遷入戶籍設籍居住，嗣後系爭建物經林秀紅轉讓予
    第三人石博元，再經第三人石博元將系爭建物信託與債務人
    葉宏洲。又抗告人與債務人約定有使用系爭建物年限至受託
    日起三年終止，年付使用費新台幣（下同）十萬元予債務人
    之條件，乃因債務人稱願與原債權人復華商業銀行協商債務
    清償金額及移轉所有權予抗告人暨協助購屋貸款，若債務人
    與復華商業銀行協商成立，抗告人拒不履約的情形下，即有
    上開條件之適用，但債務人並未與復華商業銀行成立債務清
    償協商事宜，故抗告人並無支付使用費十萬元整與債務人之
    義務，也無使用系爭建物的終止期限。為此，請求將原裁定
    廢棄云云。
二、按出租人於租賃物交付後，將其所有權讓與第三人時，依民
    法第425條之規定，其租賃契約既對於受讓人繼續存在，受
    讓人即當然繼承出租人行使或負擔由租賃契約所生之權利或
    義務，原出租人不得更行終止契約，請求承租人返還租賃物
    （最高法院26年上第365號、41年台上第1100號判例意旨參
    照）。次按承租人以金錢貸與前業主，約定將息抵租，是債
    之關係顯僅發生於承租人與前業主間，故在租賃關係存續中
    ，前業主縱將租賃物讓與第三人，但除有民法第300條所定
    之債務承擔情形外，原約定對該第三人並非繼續有效，此與
    一般依租賃契約所為租金之預付，得以對抗受讓人之情形，
    初非相同 (最高法院45年台上第590號判例意旨參照)。又按
    民法第866條第1、2項規定：「不動產所有人設定抵押權後
    ，於同一不動產上，得設定地上權或其他以使用收益為目的
    之物權，或成立租賃關係。但其抵押權不因此而受影響。前
    項情形，抵押權人實行抵押權受有影響者，法院得除去該權
    利或終止該租賃關係後拍賣之。」，如其抵押權因設定地上
    權或其他權利而受影響者，依司法院院字第1446號解釋認為
    對於抵押權人不生效力，抵押權人聲請拍賣抵押物時，執行
    法院自可依法逕予執行，乃因抵押權為物權，經登記而生公
    示之效力，在登記後就抵押物取得地上權或其他使用收益之
    權利者，自不得使登記在先之抵押權受其影響；執行法院認
    抵押人於抵押權設定後，與第三人訂立之租約，致影響於抵
    押權者，得依聲請或職權除去其租賃關係，依無租賃狀態逕
    行強制執行（司法院大法官釋字第304號解釋、最高法院74
    年台抗第227號判例意旨參照）。另強制執行法第98條第2項
    亦規定：「不動產之租賃關係發生於設定抵押權之後，並對
    抵押權有影響者，經執行法院除去者，不隨同移轉。」蓋因
    抵押權為擔保物權，抵押人於設定抵押權之後，法律固允許
    用益權（如租賃權）之存在，但如影響抵押權所支配之抵押
    物交換價值時，對於抵押權人不生效力。換言之，事後之用
    益物權如使抵押物價值減少，致拍賣所得之價金，不足以清
    償所擔保之債權時，抵押權人即得聲請除去該項權利，而執
    行法院亦得依職權為之，以抵押物無負擔之方式拍賣。再抵
    押人於抵押權設定後，與第三人訂立租約，則拍賣之標的物
    ，為第三人承租占有中，法院即不予點交且註明於拍賣公告
    中，則拍定人須承擔前手與第三人之租賃關係，且無法現實
    占有使用標得之房屋土地，勢將影響標買之意願，此為眾所
    週知之事實，是如有此情事，常經多次拍賣無人應買，則拍
    賣之價格亦將節節降低，當致影響抵押權者，而執行法院自
    應依聲請或職權除去該租賃關係，而為拍賣。
三、經查：
(一)抗告人主張其與系爭建物原所有權人林秀紅間存有借貸關係
    ，因原所有權人林秀紅並未清償債務，故與抗告人約定將系
    爭建物借予抗告人使用，以抵銷部份欠款，惟抗告人並未提
    出其與系爭建物原所有權人林秀紅間之借貸關係證明及租賃
    契約書，至租金如何約定，如何支付亦未見抗告人舉證以實
    其說，是以抗告人與系爭建物原所有權人林秀紅間究有否租
    賃關係已屬可疑，縱依民法第319條規定：「債權人受領他
    種給付代原定之給付者，其債之關係消滅。」，抗告人與林
    秀紅間有以使用系爭建物代原定清償給付之合意，抗告人亦
    於93年11月24日遷入戶籍設籍居住 (見原法院卷第81、138
    頁)，故認抗告人與林秀紅間成立代物清償之租賃關係，惟
    系爭建物原所有權人林秀紅於93年12月9日將系爭建物讓與
    第三人石博元，有台南縣永康地政事務所異動索引一紙為憑
    （見原法院卷第148頁），揆諸上揭說明，抗告人與原所有
    權人林秀紅間之代物清償關係顯僅發生於抗告人與林秀紅間
    ，而在租賃關係存續中，林秀紅將租賃物讓與第三人石博元
    ，並查無民法第300條所定之債務承擔情形，則原約定對第
    三人石博元並非繼續有效，是以抗告人對於第三人石博元應
    無民法買賣不破租賃規定之適用，又第三人石博元於94年1
    月18日將系爭建物信託讓與債務人葉宏洲，有土地登記簿謄
    本可稽（見原法院卷第14至17頁、第44至47頁），則抗告人
    對於債務人亦同樣無主張民法買賣不破租賃規定之餘地。
(二)另抗告人主張與債務人約定有使用系爭建物年限至受託日起
    三年終止，年付使用費十萬元予債務人之條件，乃因債務人
    稱願與原債權人復華商業銀行協商債務清償金額及移轉所有
    權予抗告人暨協助購屋貸款，若債務人與復華商業銀行協商
    成立，即有上開條件之適用，但債務人並未與復華商業銀行
    成立債務清償協商事宜，故無上開條件適用等語。經原法院
    於96年7月19日發函請台南縣警察局永康分局（下稱永康分
    局）協助查明系爭建物之使用占有情形，永康分局於96年8
    月8日回函中表示，轄區內系爭建物現為抗告人設籍居住，
    並經抗告人表示係自93年起以一年十萬元整向債務人葉宏洲
    租賃居住迄今，惟抗告人無法提出租賃契約，有永康分局函
    一紙可證（見原法院卷第73至75頁）。如依永康分局回函所
    示，則抗告人使用系爭建物，應認定係原租賃關係消滅後，
    與債務人成立新租賃契約，又新租賃契約應成立於94年1月
    18日債務人葉宏洲信託受讓系爭建物後，即新租賃契約係成
    立於93年11月30日系爭建物抵押權設定之後，揆諸前揭說明
    ，系爭建物拍賣結果，其拍得價金因租賃契約之存在，而受
    有影響時，法院得依聲請或職權排除抗告人對系爭建物之租
    賃關係，依無租賃狀態逕行強制執行。查系爭建物經原法院
    定期於96年9月19日進行第一次拍賣，因無人應買，勢須減
    價進行第二次拍賣，該新租賃關係顯已影響債權人之抵押權
    ，按拍賣價金除清償聲請執行債權外，尚須優先清償執行必
    要費用及土地增值稅，此項租賃既已影響抵押權之受償，是
    以債權人於96年9月29日聲請將此租賃關係除去後，改以拍
    定後按現況點交進行拍賣，原法院亦予以准許據以核發執行
    命令，並裁定駁回抗告人之聲明異議，於法核無不合（見原
    法院卷第82至90頁、第122至123頁、第132至133頁）。
    再者，縱如抗告人主張債務人並未與原債權人復華商業銀行
    成立債務清償協商，故無與債務人約定有使用系爭建物年限
    至受託日起三年終止，年付使用費十萬元予債務人之條件適
    用，惟如前所述，抗告人與系爭建物原所有權人林秀紅間所
    成立之原租賃關係已消滅，抗告人對於債務人無主張民法買
    賣不破租賃規定之適用，又抗告人如認為其與債務人間無租
    賃關係存在，亦無提出其與債務人間約定使用系爭建物之合
    法權源為何？故抗告人現時有無占有使用系爭建物之合法權
    利實有疑義，按實施查封後，第三人未經執行法院允許，占
    有查封物或為其他有礙執行效果之行為者，執行法院得依職
    權或依聲請排除之，此於不動產執行程序準用之，強制執行
    法第51條第3項、第113條定有明文。是以原法院對於第三人
    未經允許占有查封物者，得依職權或依聲請排除之，俾以貫
    徹強制執行之效果，確保執行債權人之權益。
(三)綜上，原法院駁回抗告人之聲明異議，核無不合。抗告意旨
    指摘原裁定不當，求予廢棄，為無理由，應予駁回。
四、據上論結，本件抗告為無理由，依強制執行法第30條之1、
    民事訴訟法第495條之1第1項、第449條第1項、第95條、第
    78條，裁定如主文。
中    華    民    國    97    年    5     月    6     日
                  民事第四庭    審判長法  官  王惠一
                                      法  官  王浦傑
                                      法  官  蘇重信
上為正本係照原本作成。
如不服本裁定，僅得於收受本裁定正本送達後10日內以適用法規
顯有錯誤為理由，向本院提出再抗告狀（須附繕本）依法應繳納
抗告費新台幣1千元，並委任律師為訴訟代理人，經本院許可後
始可再抗告於最高法院。
中    華    民    國    97    年    5     月    6     日
                                      書記官  黃文生
【附記】
民事訴訟法第495條之1第2項準用同法第466條之1第1、2項規定
：
(1)對於第二審判決上訴，上訴人應委任律師為訴訟代理人。但上
  訴人或其法定代理人具有律師資格者，不在此限。
(2)上訴人之配偶、三親等內之血親、二親等內之姻親，或上訴人
  為法人、中央或地方機關時，其所屬專任人員具有律師資格並
  經法院認為適當者，亦得為第三審訴訟代理人。
民事訴訟法第466條之2：
  上訴人無資力委任訴訟代理人者，得依訴訟救助之規定，聲請
  第三審法院為之選任律師為其訴訟代理人。


司法院資訊處製作；財團法人民間司法改革基金會備份。
